臺灣高等法院臺中分院民事判決
111年度上易字第220號
上  訴  人  王榮顯  

            王啟煙  
共      同
訴訟代理人  涂芳田律師
被 上訴 人  王昱琳  
訴訟代理人  洪錦喆  
上列當事人間請求拆除地上物返還土地事件，上訴人對於民國11
0年12月29日臺灣南投地方法院110年度訴字第158號第一審判決
提起上訴，本院於111年9月28日言詞辯論終結，判決如下：
    主  文
上訴駁回。
第二審訴訟費用由上訴人負擔。
    事實及理由
一、被上訴人主張：南投縣○○鎮○○○段00000地號土地（下稱系爭
    土地）為被上訴人所有。上訴人公同共有如附圖即南投縣竹
    山地政事務所複丈日期民國110年4月15日、30日土地複丈成
    果圖編號甲所示之建物、窗台（該建物為門牌號碼為南投縣
    ○○鎮○○路000○0號房屋之部分，面積73.64平方公尺，下稱系
    爭建物）、及編號乙所示之水塔（面積0.71平方公尺，與系
    爭建物合稱系爭地上物）無權占有系爭土地。被上訴人爰依
    民法第767條第1項前段、中段規定，請求上訴人拆除系爭地
    上物，將該部分土地返還被上訴人。
二、上訴人抗辯：系爭土地源自日據時期竹山大坑頂林中心崙共
    有地（下稱中心崙共有地），原為10餘位農戶共同管理，並
    出租予當地100餘戶農戶耕種居住。被上訴人祖先即訴外人
    林萬貫基於中心崙共有地管理人地位，將中心崙共有地出租
    訴外人即上訴人祖父王居保使用，王居保及訴外人即上訴人
    父親王水金均有按年繳納地租予林萬貫。上訴人繼承王水金
    對中心崙共有地之承租權，具有占有系爭土地之合法權源。
    再者，依光復前民間習俗，於承租土地建築房屋居住甚為常
    見，林萬貫將中心崙共有地出租予王居保，其至王居保住處
    即系爭建物收租時，即可輕易察覺系爭建物之存在，故應有
    默示同意王居保興建系爭建物之意等語。
三、原審判命上訴人應將系爭地上物拆除，將該部分土地返還被
    上訴人，並依職權為假執行及免為假執行之宣告，上訴人不
    服，提起上訴，兩造聲明如下：
（一）上訴聲明：㈠原判決廢棄。㈡被上訴人於第一審之訴駁回。
（二）答辯聲明：上訴駁回。
四、本院依民事訴訟法第270條之1第1項第3款規定，由兩造整理
    並協議簡化爭點如下：　　　
（一）不爭執事項：
    ㈠被上訴人為系爭土地之所有權人（詳原審卷㈠第203頁）。
    ㈡南投縣○○鎮○○○段000地號土地重測前為同鎮○○段○○○段205-
      11地號（下稱205-11地號），於109年3月17日因判決分割
      增加同段416-1地號土地、系爭土地及同段416-3地號土地
      （詳原審卷㈠第135至137、291至479頁）。
    ㈢系爭土地及同段416地號土地，經向南投縣竹山鎮公所函查
      結果，並無三七五耕地租約資料（詳原審卷㈠第489頁）。
    ㈣系爭建物並未辦理保存登記，係於67年9月1日裝表供電，
      於67年8月28日門牌初編（詳原審卷㈠第51頁、卷㈡第53至5
      5頁）。
    ㈤系爭地上物為上訴人公同共有（詳原審卷㈠第245頁）。
（二）爭點：　
  　㈠上訴人公同共有之系爭地上物，有無占有系爭土地之合法
      權源？
  　㈡被上訴人依民法第767條第1項前段、中段規定，請求上訴
      人拆除系爭地上物，並將該部分土地返還被上訴人，有無
      理由？　　　
五、本院之判斷：
（一）按以無權占有為原因，請求返還土地者，占有人對土地所
      有權存在之事實無爭執，而僅以非無權占有為抗辯者，土
      地所有權人對其土地被無權占有之事實無舉證責任，占有
      人自應就其取得占有係有正當權源之事實證明之（最高法
      院106年度台上字第2511號判決參照）。被上訴人為系爭
      土地之所有權人，既為兩造所不爭執，上訴人抗辯其公同
      共有之系爭地上物占有系爭土地，並非無權占有，依上開
      說明，自應由上訴人就其占有係有正當權源，負舉證責任
      。上訴人雖抗辯系爭土地為重測前205-11地號土地之一部
      分，該土地於日據時期，為大坑頂林中山崙之住民所共有
      ，經選出10名共有者，代表處理土地一切事務，而王居保
      早期即向該土地之管理人林萬貫承租系爭土地；嗣於45年
      間，自205-11地號土地分割出205-32假地號土地（即同系
      爭土地）後由王水金承租，王水金對系爭土地有租賃關係
      存在，且歷年均有繳交租金，上訴人為王水金之繼承人，
      因此對系爭土地有不定期之租賃權等語。惟查：
　　㈠205-11地號土地於日據昭和年間為初次登記時，其共有人
      為林、林連豊、林青忠、陳阿能、巫盛、林金欉、林慶
      隆、辜氏英；嗣於昭和13年（即民國27年）2月12日，由
      林萬來、林澤文、林萬恭、林萬遠、林萬春、林萬貫、林
      萬益、林萬昌繼承林之應有部分，而成為該土地之共有
      人，有南投縣竹山地政事務所111年5月27日竹地一字第11
      10002541號函附205-11地號公務用土地台帳、日據時期土
      地登記簿可考（詳本院卷㈠第196至至200頁），首堪認定
      。而上訴人所提之共有地總會議事錄（下稱系爭議事錄）
      ，係大坑頂林中心崙共有地之關係人，於昭和8年（即民
      國22年）2月12日所召集之會議紀錄，當日出席共有者有
      ：陳阿能、巫盛、林金欉、辜柳金、林慶隆、林（代理
      林萬春）、林連豊（代理林佃）、林青忠；欠席共有者有
      ：林發、林知壽；出席監事有：林清考、林萬春，且於議
      事錄之「關係役員署名者（共有者及監事）」項下列載之
      土地名冊，僅記載竹山郡竹山庄大坑字頂林53番地、60番
      地；竹山庄大坑字大坑295番地、258番地、221番地、44
      番地、18番地；竹山庄大坑字中心崙10番地、16番地；竹
      山庄大坑字44番地、241番地等地號土地，並無將205-11
      地號土地列入，有系爭議事錄可稽（詳證物袋），上訴人
      亦未舉證證明上開各番地，有何者為205-11地號土地之前
      身。而該次會議之參與人，並未包含當時205-11地號土地
      之共有人全體，縱有參與人與205-11地號土地之部分共有
      人重疊，依該議事錄記載，亦係其等以其他共有地之共有
      人身分參加，與205-11地號土地無關。換言之，系爭議事
      錄至多僅能證明中心崙共有地之關係人，曾於昭和8年（
      即民國22年）2月12日召開共有地總會之事實，然與205-1
      1地號土地之管理事務無涉，亦無法證明205-11地號土地
      有出租予王居保、王水金或上訴人之事實。
　　㈡嗣205-11地號土地於35年6月1日以總登記為原因，登記之
      共有人為林知壽、林乾、林青忠、巫盛、林金樣、林慶隆
      、辜正寬、林振成、林振和、林萬見、林萬泰、林發、林
      朝枝、林澤文、林萬恭、林萬遠、林萬春、林萬貫、林萬
      益、林萬昌；而林潮煌、林用、陳𢵼堂、辜正寬於52年8
      月8日以繼承為原因，登記為共有人，有南投縣竹山地政
      事務所以前函檢附205-11地號土地之光復初期土地舊簿、
      新簿土地登記簿及地籍異動索引可考（詳本院卷㈠第214至
      224、238至242頁）。而上訴人所提之大坑頂林里共有土
      地處理委員會之承租人名簿（下稱系爭承租人名簿），其
      中固有登記號碼第21號、承租人王水金、登記日期46年6
      月，管理人林萬貫，處理委員會主任委員翁振明，承租土
      地竹山鎮○○段○○○段205-31、205-32、205-5假地號之記載
      ，且205-31、205-32假地號項下之記要欄復分別記載「民
      國45年7月由原205-11分割，由林三國轉讓過戶」；「民
      國45年7月由原205-11地號分割承租」，有系爭承租人名
      簿可參（詳證物袋），惟縱認上訴人辯稱上開「假地號」
      之意思，就是地政機關的謄本上沒有記載，因205-11地號
      土地11甲多，有很多人在耕作，處理委員會就貼出租號碼
      ，王居保及王水金就照處理委員會貼出來的31、32號土地
      耕作等語屬實（詳本院卷㈠第180頁），然系爭承租人名簿
      僅記載承租人姓名、承租假地號、承租持分面積、賦額等
      項，就出租人、租賃期間之事項俱未記載，無從判斷王居
      保或王水金係向何出租人承租土地，及租賃關係存續期間
      ，且翁振明非當時205-11地號土地之共有人，林萬貫僅為
      共有人之一，其等有何出租、管理205-11地號土地權限，
      亦未據上訴人舉證證明之。又上訴人雖提出繳納土地租金
      之收據、繳款書、田代繳款書等，並依該繳款資料自行整
      理製作共有土地收租證明列表（詳原審卷㈠第155至193頁
      ，本院卷㈠第75至77頁），欲證明王水金有繳納承租205-1
      1地號土地租金之事實，然該繳款資料上僅記載納稅人「
      王水金」，管理人「林萬貫」或委員會主席「翁振明」，
      土地所在地「○○」，面積「6分8厘6毛7系」，繳納區間為
      43年至67年間，甚至於記載填發日期67年9月22日之田代
      繳款書上，以手寫註記「○○○○205-5地號」（詳原審卷㈠第
      193頁），仍無與205-11地號土地共有人及承租該土地標
      有關之記載，至多僅能證明王水金有向林萬貫或翁振明繳
      納地租，無從認定係繳納承租205-11地號土地之租金。再
      者，系爭承租人名簿記載王水金為承租人之登記日期為46
      年6月，上訴人提出之繳納土地租金之收據、繳款書、田
      代繳款書等，卻係自43年間開始，並不相符，且上訴人始
      終無法提出自68年以後尚有繳納租金之證明。是以，尚難
      由系爭承租人名簿及上開繳款資料之記載，逕推認205-11
      地號土地之共有人，有將205-11地號土地劃出205-31、20
      5-32假地號土地之區塊，並出租予王居保或王水金為占有
      使用，及該租賃契約迄今仍有效力之事實，自難認上訴人
      得本於租賃契約之法律關係，主張有合法占有系爭土地之
      權源。
　　㈢證人即系爭議事錄之保管人林雄章固於原審證稱：我是根
      據同段205-11地號土地所有權人組成之管理委員會留下來
      之證據即系爭議事錄、承租人名簿，認定上訴人為205-11
      地號土地承租人。該筆土地是日據大正期間被日本政府強
      制徵收，後來林農一再請願、訴願之後，日本總督府在70
      00多甲中撥出10分之1土地還給竹山鎮各村里，當時叫做
      保甲，因為保甲沒有法人資格，無法登記土地，所以由各
      村里推派代表登記，本來保甲地就變成私有地，205-11地
      號土地為其中1筆，經過100多年運作，出租給上訴人之祖
      父王居保，被上訴人外祖父之堂兄弟林萬貫則為上開土地
      管理人，管理人手下有1名許姓書記，大約84年間許姓書
      記過世後，我與幾位較為瞭解此事之人前去取回系爭議事
      錄及出租人名簿，翻閱許久之後才瞭解土地來龍去脈。許
      姓書記留存資料裡面，有上訴人祖先向被上訴人祖先承租
      系爭土地之契約，這份資料我沒有交給上訴人，因為上訴
      人手上會有一份複寫本，上訴人應該有留存。系爭議事錄
      是由各村里里民大會所決定，為了共有地管理、出租、收
      租，每10年開1次，每1次都要決議土地相關管理事宜及推
      選代表人。村里土地總共有40幾筆，無法一一列舉，系爭
      土地有包含於系爭議事錄內，依據我所保管資料，最後一
      次上訴人祖先向被上訴人祖先承租土地之時間，應係在日
      據時期，相關內容我有詢問地方耆老，我沒有代理被上訴
      人祖先向上訴人祖先收受租金，那是許姓書記的任務，我
      認為被上訴人祖先與上訴人祖先間租賃契約仍存續未終止
      ，係因我有部分土地也是向管理人林萬貫承租，如果產物
      要採收，一定要經過林萬貫批准，再轉送南投縣政府批准
      才可以採收，因為許姓書記一直有收取租金、辦理林產物
      採收及申請，所以我認為租賃契約仍存續，而且有經過南
      投縣政府的背書及批准等語（詳原審卷㈡第24至28頁），
      然證人林雄章係在取得系爭議事錄、承租人名簿後，自行
      解讀系爭議事錄、承租人名簿之內容，而作出上開結論，
      並未親自見聞召開系爭議事錄會議過程或協助辦理205-11
      地號土地管理、出租等事宜，且其證述內容除係自行解讀
      系爭議事錄、承租人名簿之內容外，並無其他證據佐證，
      其經個人判斷後之證詞，真實性已有疑問。且證人林雄章
      證述其持有上訴人祖先向被上訴人祖先承租系爭土地之契
      約，然觀其事後所提出之租賃契約，只是摘取系爭承租人
      名簿節本（詳原審卷㈡第47至49頁），非屬上訴人祖先向
      被上訴人祖先承租系爭土地之契約，是由證人林雄章之上
      開證述內容及其提出之證據資料，尚無從證明上訴人祖先
      有向被上訴人祖先承租系爭土地之事實。
　　㈣再觀諸上訴人所提林水金與訴外人林三國於52年5月25日簽
      訂之大坑頂林里共同土地管理處承耕權利之竹木混合林及
      地上物讓渡契約書暨實測圖（詳原審卷㈡第75至80頁，本
      院卷㈠第338至350頁），其上固記載林三國將其承租標的
      「竹山鎮○○段○○○段第貳零伍之叁壹地號」土地之承耕權
      利讓與給王水金，系爭承租人名簿亦有如是記載。惟據上
      訴人陳明：系爭建物、水塔坐落基地即系爭土地，原自同
      段205-11地號土地分割而出，前為205-32假地號等語（詳
      本院卷㈠第308頁），而上開契約書記載轉讓承租標的為20
      5-31假地號土地，與上訴人主張承租系爭土地或205-32假
      地號土地，標的並不相同；至於上開實測圖上雖有以紅字
      記載「205-32（加註）」文字（詳本院卷㈠第350頁），惟
      對照上訴人先前於本院準備程序中提出同份實測圖上並無
      相同文字之記載（詳本院卷㈠第184頁），益徵該紅色文字
      之記載，為上訴人事後所加註。且該份實測圖既係上開契
      約書中雙方委由測量人陳清音所為之實測，則其重點自係
      置於雙方轉讓承租標的205-31假地號土地之位置，縱有附
      帶標註205-32地號土地，其正確位置有無經過實測，亦不
      無疑問。又上訴人提出其自行委託東英測量工程有限公司
      繪製之測量成果圖，並非訴訟程序中經法院囑託測量之成
      果圖，其測量之前提及相關條件不明，其真實性與否已有
      疑慮，且依該圖顯示系爭地上物雖位於上訴人主張205-32
      假地號土地位置之範圍內，有上開測量成果圖可參（詳證
      物袋），然前實測圖有關205-32假地號土地位置有無經過
      實測，既有疑問，則該測量成果圖依此為測量，亦有前提
      未明之疑慮，且至多亦僅能證明系爭土地與205-32假地號
      土地之關聯，無足證明兩造之祖先就系爭土地有租賃法律
      關係存在。
　　㈤綜上，上訴人所舉上開證據，仍不足以認定王居保、王水
      金有與重測前同段205-11地號土地共有人間成立租賃契約
      之合意並給付租金之情事，遑論於原租賃契約期限屆滿後
      ，上訴人因繼續使用收益系爭土地，不為出租人反對，而
      依民法第451條規定視為不定期限租賃關係之可能。此外
      ，上訴人迄未再提出其他確切之證據足資證明或供本院調
      查以實其說，本院即難為上訴人有利之認定。
（二）按所有人對於無權占有或侵奪其所有物者，得請求返還之
      。對於妨害其所有權者，得請求除去之，民法第767條第1
      項前段及中段分別定有明文。上訴人既未能舉證證明系爭
      地上物有占用系爭土地之合法權源，則被上訴人主張上訴
      人係無權占有該部分之土地，自屬可採。從而，被上訴人
      依上開規定，請求上訴人應將系爭地上物拆除，並將該部
      分之土地返還被上訴人，即屬有據，應予准許。
六、綜上所述，被上訴人依民法第767條第1項前段及中段規定，
    請求被上訴人拆除系爭地上物，將該部分土地返還被上訴人
    ，為有理由，應予准許。原審法院為上訴人敗訴之判決，並
    依職權為假執行及附條件免為假執行之宣告，並無不合。上
    訴意旨指摘原判決不當，求予廢棄改判，為無理由，應予駁
    回。
七、本件事證已臻明確，兩造其餘之攻擊或防禦方法及所用之證
    據，經本院斟酌後，認為均不足以影響本判決之結果，爰不
    逐一論列，附此敘明。
八、據上論結，本件上訴為無理由，爰判決如主文。
中　　華　　民　　國　　111 　年　　10　　月　　19　　日
                民事第二庭  審判長法　官  楊國精
　　　　　　　　　　　      　　　法　官  陳正禧
　　　　　　　　　　　      　　　法　官  陳得利
正本係照原本作成。
不得上訴。
                                  書記官  王譽澄
　　　　　　　　　　　　　　　　　
中　　華　　民　　國　　111 　年　　10　　月　　19　　日